【裁判字號】    90,訴,750
【裁判日期】    900906
【裁判案由】    公司法等
【裁判全文】
臺灣板橋地方法院刑事判決                            九十年度訴字第七五０號
    公訴人  臺灣板橋地方法院檢察署檢察官
    被  告  乙○○
右列被告因違反公司法案件，經檢察官聲請簡易判決處刑（九十年度偵字第四一九三
號），經本院板橋簡易庭認不得以簡易判決處刑，簽移本院普通庭審理，本院判決如
左：
    主  文
乙○○共同公司負責人公司應收之股款，股東並未實際繳納，而以申請文件表明收足
，處拘役伍拾日，如易科罰金，以參佰元折算壹日。緩刑貳年。
    事  實
一、乙○○係設於臺北縣鶯歌鎮○○街四十七號八號「圓喬企業有限公司」（以下簡
    稱圓喬公司）負責人，於民國八十八年六月間辦理圓喬公司設立登記時，明知資
    金不足，其本人及公司股東並未實際繳納股款，竟基於共同犯意之聯絡，委由在
    臺北縣板橋市○○路○段四十六巷六十號一樓開設「國聯工商會計事務所」之甲○○（未經起訴）居間代辦，洽得金主丙○○（未經起訴），以新臺幣（下同）
    每一百萬元每二日收取利息一千元之代價，由丙○○提供資金一百萬元，於八十
    八年六月十六日乙○○向中國農民銀行新莊分行開立圓喬公司籌備處第000-00-0
    0000-0號活期存款帳戶，同日存入現金一百萬元，取得該銀行存款證明後，再由
    甲○○委由臺北縣新莊市○○○路三四０巷七號不知情之會計師丁○○在圓喬公
    司登記資本額查核報告書、股東繳納股款明細表、上開活期存款存摺上簽證後，
    連同圓喬公司章程，持向主管機關臺灣省政府建設廳辦理公司登記，使承辦公務
    人員於同年六月二十四日登載於職務上掌管之登記簿冊完成登記。而上開帳戶存
    款內一百萬元則於存入後旋於同年六月二十一日即遭人以圓喬公司名義提領走。
    嗣經濟部辦理金融業務檢查時查悉上情。
二、案經經濟部函送送臺灣板橋地方法院檢察署檢察官偵查後聲請簡易判決處刑，經
    本院板橋簡易庭認不得以簡易判決處刑，簽移本院普通庭審理。
    理  由
一、訊據被告乙○○對其於前揭時地向主管機關臺灣省政府建設廳辦理圓喬公司設立
    登記，及中國農民銀行新莊分行一百萬元之活期存款證明實際並非由公司股東出
    資之事實，固坦承不諱，惟矢口否認有違反公司法之故意，辯稱：伊係委託國聯
    工商會計事務所負責人甲○○代辦公司設立登記事宜，當初資金不夠，甲○○稱
    沒關係，她會負責辦好，伊不清楚一百萬元係由何人提供，去中國農民銀行新莊
    分行開立活期存款帳戶時，開戶資料均已準備好，伊僅填寫圓喬公司名稱並簽名
    ，帳戶印鑑係甲○○代刻，事後未將存摺及印鑑交給伊，圓喬公司迄今正常營運
    中，不知這樣作違反法律云云。
二、惟查圓喬公司於八十八年六月二十四日向臺灣省政府建設廳辦理公司設立登記之
    事實，有該公司設立登記事項卡、公司設立登記資本額查核報告書、股東繳納股
    款明細表、中國農民銀行新莊分行第000-00-00000-0號活期存款存摺等影本各一
    件附卷可稽。經本院函查中國農民銀行新莊分行該活期存款帳戶結果，該帳戶於
    八十八年六月十六日開戶存入現金一百萬元，嗣於同年六月二十一日即遭人提領
    ，有該銀行九十年七月五日（九十）農莊字第二二０號函所附存摺取款憑條、往
    來明細表各一紙在卷足憑。被告對該帳戶一百萬元存款並非由其與圓喬公司股東
    劉進財、劉宇祥、劉昱維、劉怡萱等人實際出資，且該帳戶僅係為辦理增資才開
    立，事後圓喬公司並未使用該帳戶之事實復不否認。
三、次查金主丙○○於本院調查時陳稱：一百萬元資金係伊借被告的，伊純粹借錢給
    人賺利息，圓喬公司之設立登記手續非伊去辦理，除甲○○外亦有很多人來找伊
    提供資金，資金來源有的係向朋友借，一般係他們自己去開戶，再通知伊將錢匯
    入帳戶，伊不直接認識被告，當初被告去銀行開戶後，存摺印鑑均放伊處，待帳
    戶結清後便會將存摺印章丟掉，利息是每一百萬元每借二天收一千元，簽證會計
    師大多係工商會計事務所去找的等語（見本院九十年七月十日訊問筆錄）。又證
    人即即園喬公司設立登記資料之簽證會計師丁○○於本院審理時到庭結證稱：本
    件由伊查核簽證，依會計師承辦公司行號申請登記資本額查核簽證須知之規定，
    伊僅針對銀行帳戶是否有資本額作審核，伊有看到真正存摺才簽證，資料係由客
    戶準備，實際上客戶銀行存款從何而來，伊不過問等語（見本院九十年八月二十
    三日審判筆錄）。本案被告於八十八年六月間辦利圓喬公司設立登記時，明知該
    公司股東並未實際繳納增資額，竟委由甲○○居間代辦，以不實之銀行存款證明
    申請公司設立登記，是圓喬公司並未向股東收取實際應繳納之增資股款，卻以申
    請文件表明收足，並使主管機關承辦公務人員為不實之公司資本變更登記之事實
    甚明，本件事證明確，被告犯行堪予認定。至證人甲○○於本院調查時雖證稱：
    伊僅係中介人，收取費用約二千元，不清楚一百萬元資金來源，圓喬公司設立登
    記手續及會計師查核簽證係丙○○去辦理的，伊不認識會計師丁○○云云（見本
    院九十年六月二十一日訊問筆錄），惟查甲○○係以從事工商會計服務為業，代
    辦公司登記原屬其營業範圍，而金主丙○○僅係代放資金賺取利息之個人，甲○○之證言顯與上開客觀事證不符，顯係避重就輕飾卸之詞，不足採信，附此敘明
    。
四、查被告乙○○係圓喬公司負責人，圓喬公司於八十八年六月間並未向股東收取實
    際應繳納之增資股款，卻以申請文件表明收足，核其所為係犯公司法第九條第三
    項之罪。被告係公司負責人，與不具負責人身分之甲○○、丙○○間，有犯意之
    聯絡與行為之分擔，甲○○、丙○○等不具公司負責人身分之人就違反上開公司
    法部分，依刑法第三十一條第一項身分犯規定，均以共同正犯論。爰審酌被告犯
    罪之動機、目的、手段、智識程度、及犯罪後態度良好等一切情狀，量處如主文
    所示之刑，並諭知易科罰金之折算標準，以示懲儆。查被告行為後刑法第四十一
    條業於九十年一月四日經立法院修正通過，並經總統於九十年一月十日公布，於
    同年一月十二日生效施行，其修正條文為：「犯最重本刑為五年以下有期徒刑以
    下之刑之罪，而受六個月以下有期徒刑或拘役之宣告，因身體、教育、職業、家
    庭之關係或其他正當事由，執行顯有困難者，得以一元以上三元以下折算一日，
    易科罰金。但確因不執行所宣告之刑，難收矯正之效，或難以維持法秩序者，不
    在此限。」「併合處罰之數罪，均有前項情形，其應執行之刑逾六月者，亦同」
    ，與修正前刑法第四十一條比較結果，修正後之條文顯較有利於被告，本件既符
    合修正後刑法第四十一條第一項之情形，依刑法第二條第一項前段規定，自應依
    修正後刑法第四十一條第一項規定諭知易科罰金之折算標準，附此說明。末查被
    告前未曾受有期徒刑以上刑之宣告，有臺灣高等法院刑案紀錄簡覆表及臺灣高等
    法院被告全國前案紀錄表各一紙在卷可查，念其係因為作生意而一時誤念觸法，
    經此偵審教訓，應知警惕，而無再犯之虞，本院認對其所宣告之刑以暫不執行為
    適當，爰併宣告緩行二年，以啟自新。
五、公訴意旨另以：被告以銀行存款證明、公司登記資本額查核報告書、股東繳納股
    款明細表、公司章程等，向主管機關臺灣省政府建設廳辦理增資登記，使承辦公
    務人員陷於錯誤登載於職務上掌管之登記簿冊完成設立登記，足生損害於主管機
    關管理公司登記事項之正確性，因認被告另犯刑法第二百十四條使公務員登載不
    實罪嫌云云。惟按刑法第二百十四條所謂使公務員登載不事項於公文書罪，須一
    經他人之聲明或申報，公務員即有登載之義務，並依其所為之聲明或申請予以登
    載，而屬不實之事項者，始足構成，若其所為聲明或申報，公務員尚須為實質之
    審查，以判斷其真實與否，始得為一定之記載者，即非本罪所稱之使公務員登載
    不實，有最高法院七十三年臺上字第一七一０號判例可參。又公司法第三百八十
    八條規定：「主管機關對於公司登記之申請，認為有違反法令或不合法定程式者
    ，應令其改正，非俟改正合法後，不予登記。」第四百十二條第一項規定：「有
    限公司應於章程訂立後十五日內，將左列事項，向主管機關申請為設立之登記：
    一、第一百零一條所列各款事項。二、繳足股款之證件。三、以現金以外之財產
    抵繳股款者，其姓名及其財產之種類、數量、價格或估價之標準。」同條第二項
    規定：「主管機關對於前項之申請，應派員檢查，並得通知公司限期申復。」依
    上開規定觀之，向主管機關申請有限公司設立登記時，公司應收之股款是否確已
    繳足，主管機關應派員檢查，並得通知公司限期申復，亦即須為實質審查，以判
    斷真實與否，而非僅依其申請或聲明即為一定登載之形式審查，故有限公司負責
    人明知申請設立登記時，公司應收之股款並未繳足，仍以申請文件表明收足，而
    使公務員將此不實事項與以登載，應僅成立公司法第九條第三項前段之罪，無適
    用刑第二百十四條論罪之餘地，亦有最高法院八十九年度台非字第四六號判決可
    考。依上開條文規定及判例、判決意旨所示，本案被告雖以不實之銀行存款證明
    表示股東已繳納股款，持向主管機關臺灣省政府建設廳辦理公司登記，然主管機
    關之公務員既負有實質審查義務，縱被告檢附者係不實之銀行存款，其行為仍與
    刑法第二百十四條之構成要件不該當，被告此部分之犯罪自屬無由成立。又公訴
    意旨認此部分與被告前開有罪部分，有方法結果之牽連犯關係，屬裁判上一罪，
    爰不另為無罪判決之諭知，附此敘明。
據上論斷，應依刑事訴訟法第二百九十九條第一項前段，公司法第九條第三項，刑法
第十一條前段、第二十八條、第二條第一項前段、第四十一條第一項、第七十四條第
一款，罰金罰鍰提高標準條例第二條判決如主文。
本案經檢察官林建中到庭執行職務。
中      華      民      國      九    十    年     九     月     六     日
                                            臺灣板橋地方法院刑事第四庭
                                                法    官    談      虎
右正本證明與原本無異。
如不服本判決，應於判決送達後十日內，向本院提出上訴狀。
                                                書 記 官    陳  君  偉
中      華      民      國      九    十    年     九     月     六     日
附錄本案論罪科刑法條
公司法第九條第三項
  公司應收之股款，股東並未實際繳納，而以申請文件表明收足，或股東雖已繳納而
  於登記後將股款發還股東，或任由股東收回者，公司負責人各處五年以下有期徒刑
  、拘役或科或併科新臺幣六萬元以下罰金。
刑法第二百十四條
  明知為不實之事項，而使公務員登載於職務上所掌之公文書，足以生損害於公眾或
  他人者，處三年以下有期徒刑、拘役或五百元以下罰金。


司法院資訊處製作；財團法人民間司法改革基金會備份。
